臺北高等行政法院判決
　　　　　　　　　　　　　　　93年度訴字第02568號
　　　　　　　　　　　　　　　.
原　　　告　甲○○
　　　　　　乙○○
共　　　同
訴訟代理人　潘正芬律師
複代理人　　陳修君律師
被　　　告　財政部臺北市國稅局
代　表　人　張盛和（局長）
訴訟代理人　丙○○
上列當事人間因所得稅法事件，原告甲○○不服財政部中華民國
92 年5月21日台財訴字第0910064579號訴願決定，原告乙○○不
服財政部92年5月26日台財訴字第0910064585號訴願決定，提起
行政訴訟，本院判決如下：
　　主  文
訴願決定及原處分（含復查決定）均撤銷。
訴訟費用由被告負擔。
　　事  實
一、事實概要：原告為中國產物保險股份有限公司（下稱中國產
    險公司）之負責人（民國82年及83年9月23日前為原告甲○
    ○，83年9月24日至12月31日及84年為原告乙○○），為所
    得稅法第89條第1項第2款規定之扣繳義務人，該公司涉嫌於
    82、83及84年度給付未經許可之經紀人、代理人佣金支出，
    未依規定按給付額扣繳稅款，而以環華產物保險代理人股份
    有限公司（下稱環華公司）開立之不實發票作為進項憑證，
    經法務部調查局北部地區機動工作組（下稱調查局北機組）
    查獲，移由被告依規定責令原告限期補報補繳應扣未扣繳稅
    款（原告甲○○82及83年度部分為87,143元及144,704元，
    原告乙○○83及84年度部分為53,855元及712,945元），原
    告未依限辦理，被告遂依所得稅法第114條第1款後段規定，
    分別按應扣未扣稅額處三倍之罰鍰（原告甲○○82年度為
    261,402元、83年度434,112元，原告乙○○83年度為161,56
    5元、84年度2,138,835元）。原告不服，主張公司實際支付
    環華公司之佣金及代理費支出有誤，且相關支付金額，係中
    國產險公司支付環華公司佣金代理費，非給付薪資所得，不
    致發生未依法扣繳等語，申經復查未獲變更，提起訴願，經
    財政部91年5月27日台財訴字第0890036755號及91年5月24日
    台財訴字第0890036745號訴願決定，將原處分（復查決定）
    撤銷，囑由被告另為處分，被告以91年9月10日財北國稅法
    第0000000000、0000000000號復查決定重核仍未變更，原告
    復提起訴願遭決定駁回，遂提起行政訴訟。
二、兩造聲明：
　(一)原告聲明：訴願決定及原處分均撤銷。
　(二)被告聲明：駁回原告之訴。
三、兩造之爭點：被告以原告為中國產險公司之負責人，就該公
    司於82、83及84年度給付未經許可之經紀人、代理人佣金支
    出，未依規定按給付額扣繳稅款，而以環華公司開立之不實
    發票作為進項憑證，責令原告限期補報補繳應扣未扣繳稅款
    ，仍未依限辦理，遂分別按應扣未扣稅額處三倍之罰鍰，有
    無違誤？
　(一)原告主張之理由：
    1.金額計算錯誤部分
      中國產險公司81至84年度支付環華公司之佣金及代理費
        支出，僅有新台幣15,355,848元，非如被告剔除之金額
        17,530,062元，有中國產險公司帳載資料及支付環華產
        物保險代理人81、82、83、84年度佣金明細表影本可稽
        ，該明細資料除以表格方式詳載每筆支付之金額、日期
        、支票號碼，並檢附詳細分類帳及付款支票影本為證，
        已盡嚴格舉證之責。
      被告既謂查獲環華公司之帳冊報表，且有財稅資料中心
        列印發票總表金額，即應負舉證之責，臚列環華公司開
        立發票之明細資料，比較其差異，指出中國產險公司漏
        列部分之金額、日期、發票編號，而非泛稱「有調查筆
        錄及會審報告附卷可稽」等語。故原處分剔除關於環華
        公司佣金支出共17,530,062元部分，計算顯然錯誤。另
        訴願決定所述「訴願人委託代理之企劃部經理陳亞新君
        調查筆錄對於系爭不實發票金額並無異議」作為計算並
        無錯誤之佐證亦屬謬誤，按該筆錄所載陳亞新之言「本
        公司一時無法計算出詳細金額，‧‧‧實際金額應該差
        異不大」，後經查證確實金額為前表所列，被告與訴願
        決定機關實不得以錯誤之金額剔除原告所列佣金及代理
        費支出並據以補稅。
    2.本件相關支付，均係中國產險公司與環華公司間真實交易
      所生之佣金及代理費，非給付其他未經許可之保險經紀人
      、代理人佣金，亦非被告所謂給付「薪資所得」。環華公
      司為經主管機關許可登記立案之合法產物保險代理人公司
      ，中國產險公司與環華公司訂有保險代理人契約，依約應
      對環華公司代理洽攬之產物保險業務支付佣金及代理人費
      用。至於客戶來源非中國產險公司所能過問，亦不影響其
      與中國產險公司間真實交易之性質。中國產險公司支付環
      華公司之佣金及代理費用等，純係履行契約義務。中國產
      險公司給付佣金之「對象」為「環華公司」，而非「環華
      公司之客戶」。原處分及復查決定前均經財政部訴願決定
      撤銷，要求被告另為處分。被告仍援用同一理由駁回原告
      之復查申請，其判斷顯屬輕率且與事實不符。
    3.被告既認定系爭佣金及代理費支出係對於未經許可之保險
      經紀人、代理人支付，不准認列費用，剔除中國產險公司
      該項費用支出，並要求補繳營利事業所得稅，即表示中國
      產險公司並無上開佣金、代理費支出。則既無該佣金、代
      理費支出，原告甲○○、乙○○即不須辦理扣繳所得稅。
      同一基礎事實被告一方面不准認列費用予以剔除，要求補
      繳營所稅，一方面謂支付費用未辦理扣繳，要求補繳綜所
      稅並課罰鍰；被告之認定有雙重扣稅、重複處罰而失稅賦
      公平原則，並違反憲法保障人民權利意旨及司法院釋字50
      3號解釋。又因本件相關支付金額並非給付其他未經許可
      代理人經紀人佣金或薪資，即無補繳綜所稅之必要，罰鍰
      部分亦失所附麗。
 　(二)被告主張之理由：
    I本稅部分：
      1.原告甲○○、乙○○為中國產險公司之負責人，為行為
        時所得稅法第89條第1項第2款規定之扣繳義務人，該公
        司於82、83及84年度給付未經許可之經紀人、代理人佣
        金支出，原告未依規定按給付額扣繳稅款，而以環華公
        司開立之不實發票充抵憑證，其金額分別為1,452,388
        元、2,411,739元（83年9月23日以前部分）897,588元
        （83年9月24日以後）及11,882,432元，經調查局北機
        組查扣該公司所有之帳簿憑證等違章證據，被告按該查
        獲帳簿記載，分別限期責令原告甲○○補繳應扣未扣稅
        款87,143元及144,704元及原告乙○○53,855元及712
        ,945 元。
      2.原告主張中國產險公司實際支付金額有誤，且相關支付
        金額，係該公司支付環華公司佣金代理費，非給付任何
        薪資所得，當不致發生未依法扣繳等情。經查，中國產
        險公司為業務競爭而委請諸多未經許可之經紀人、代理
        人拓展業務及尋找保險客戶，惟依行為時營利事業所得
        稅查核準則第92條第3款規定「產物保險業支付非經許
        可之經紀人佣金或代理人之代理費，不予認定。」致中
        國產險公司為消化給付與未經許可之經紀人所取得之鉅
        額產險佣金以申報稅捐，即請託環華公司於82、83、84
        年度以代理費、佣金等名目，開立不實之發票分別為1,
        452,388元，2,411,739元（83年9月23日以前部分）；
        897,588元（83年9月24日以後部分），11,882,432元，
        作為進項憑證，故中國產險公司之扣繳義務人，未依法
        辦理扣繳，案經調查局北機組查獲。且經環華公司負責
        人劉坤宗坦承因當時法令限制，保險公司之佣金支出有
        一定額度，而需發給業務人之佣金及退佣金超出法定額
        度致無法銷帳，而利用郭鉦堂提供之人頭供環華公司開
        立薪資扣繳憑單（供環華公司作為成本費用）及開立不
        實發票與中國產險公司作為代理費用及佣金之支出憑證
        （為環華公司營業收入）；則中國產險公司因業務競爭
        ，需發給業務人之佣金及退佣金，為能符合稅法規定並
        得以列為中國產險公司之營業成本費用，乃參考財政部
        66年5月20日台財稅第33290號函釋規定「營利事業取得
        之佣金收入，如經開立統一發票交付對方，應免由對方
        （佣金給付人）就該項佣金支出，依現行各類所得扣繳
        稅率表規定，扣繳所得稅款。」之意旨，向環華公司購
        買發票（利潤約為發票面額17%或20%），足證系爭各年
        度不實發票金額為中國產險公司給付與相關之受款人之
        佣金，為能合法列帳而向環華公司購買無交易事實之發
        票。
      3.原告主張支付環華公司佣金及代理費金額有誤，並提示
        中國產險公司將發票金額匯入環華公司交其保管之中國
        農民銀行儲蓄部活存第00000000000號帳戶等相關資料
        ，經查按調查局北機組查獲之違章憑證，有中國產物保
        險公司將佣金及代理費匯入環華公司交其保管之中國農
        民銀行儲蓄部活存第00000000000號帳戶、中國國際商
        業銀行0000000000號活期帳戶，及上海商業銀行仁愛分
        行活期帳戶，該違章憑證係於85年1月31日，在環華公
        司之營業地址臺北市○○路○段34號10樓之3辦公處所查
        扣，並經該公司代表辦理違章憑證扣押物啟封認證手續
        ，有調查筆錄及會審報告等可稽，是被告以查獲之帳冊
        報表，計算漏扣繳稅款，並無不合。
      4.財政部66年5月20日台財稅第33290號函釋規定「營利事
        業取得之佣金收入，如經開立統一發票交付對方，應免
        由對方（佣金給付人）就該項佣金支出，依現行各類所
        得扣繳稅率表規定，扣繳所得稅款。」函釋意旨係指『
        真實』交易後，所產生之營利事業取得之佣金部分，始
        有其適用。中國產險公司扣繳違章案源自環華公司販售
        不實發票案，該案於86年1月29日經台灣新竹地方法院
        檢察署以86年度偵字第1230號起訴書起訴後，另於88年
        8月5日由台灣新竹地方法院以86年度訴字第207號判決
        環華公司負責人「以明知為不實之事項，而填製會計憑
        證」罪刑在案；顯示環華公司開立不實之發票予中國產
        險公司，據此，中國產險公司收取上開不實之發票作為
        進項後，並未實際支付發票面額上所載之佣金款，而自
        行留用發票面額款項之80%至83%後，再由中國產險公司
        以『佣金』方式，實際支付相關之受款人，足證環華公
        司並非實際中國產險公司佣金之支付對象，自不符所稱
        ：「保險公司依約定支付保險代理人之佣金，如經保險
        代理人依規定開立統一發票交付保險公司者，保險公司
        應免就該項佣金支出，扣繳所得稅款」之要件，是被告
        以原告給付未經許可之經紀人、代理人佣金支出，未依
        規定按給付額扣繳稅款，依法責令原告限期補報補繳應
        扣未扣繳稅款，並無不合。
   II罰鍰部分：
      1.被告責令原告甲○○限期補報補繳82及83年度應扣未扣
        繳稅款87,143元及144,704元，原告仍未依限辦理，被
        告遂依所得稅法第114條第1款後段規定，按應扣未扣稅
        額處三倍罰鍰，分別為82年度261,402元及83年度434,1
        12元，並無不合。
      2.被告責令原告乙○○限期補報補繳83及84年度應扣未扣
        繳稅款53,855元及712,945元，原告乙○○仍未依限辦
        理，被告遂依所得稅法第114條第1款後段規定，按應扣
        未扣稅額處三倍罰鍰，分別為83年度161,565元及84 年
        度2,138,835元，亦無違誤。
　　理  由
一、按「納稅義務人有下列各類所得者，應由扣繳義務人於給付
    時，依規定之扣繳率或扣繳辦法，扣取稅款，並依第九十二
    條規定繳納之：‧‧‧二、機關、團體、事業或執行業務者
    所給付之薪資、利息、租金、佣金、權利金、‧‧‧」「前
    條各類所得稅款，其扣繳義務人如左：‧‧‧二、薪資、利
    息、租金、佣金、‧‧‧其扣繳義務人為機關、團體之主辦
    會計人員、事業負責人及執行業務者；‧‧‧」「扣繳義務
    人未依第八十八條規定扣繳稅款者，除限期責令補繳應扣未
    扣或短扣之稅款及補報扣繳憑單外，‧‧‧其未於限期內補
    繳應扣未扣或短扣之稅款，‧‧‧應按應扣未扣之稅額處三
    倍之罰鍰。」為行為時所得稅法第88條第1項第2款、第89條
    第1項第2款及第114條第1款所明定。
二、本件被告以原告為訴外人中國產險公司之負責人（82年及83
    年9月23日前為原告甲○○，83年9月24日至12月31日及84年
    為原告乙○○），為所得稅法第89條第1項第2款規定之扣繳
    義務人，該公司涉嫌於82、83及84年度給付未經許可之經紀
    人、代理人佣金支出，未依規定按給付額扣繳稅款，而以環
    華公司開立之不實發票作為進項憑證，經調查局北機組查獲
    ，經被告責令原告限期補報補繳應扣未扣繳稅款（原告甲○
    ○82及83年度部分為87,143元及144,704元，原告乙○○83
    及84年度部分為53,855元及712,945元），原告未依限辦理
    ，被告遂依所得稅法第114條第1款後段規定，分別按應扣未
    扣稅額處三倍之罰鍰（原告甲○○82年度為261,402元、83
    年度434,112元，原告乙○○83年度為161,565元、84年度
    2,138,835元），固非無見。惟原告主張相關支付金額均係
    中國產險公司與環華公司間真實交易所生之佣金及代理費，
    非給付其他未經許可之保險經紀人、代理人佣金，亦非被告
    所謂給付「薪資所得」，不生未依法扣繳問題，且被告認定
    中國產險公司支付環華公司之佣金及代理費有誤等語。
三、查訴外人中國產險公司於81至84年度明知其與環華公司間並
    無代理銷售保險業務事實，仍取具環華公司開立之不實統一
    發票作為進貨憑證之事實，業據環華公司代表人劉坤宗、會
    計蔡小美分別於調查局北機組調查時及新竹地檢署檢察官偵
    查中坦承明確，並經新竹地院86年度訴字第207號刑事判決
    認定劉坤宗明知環華公司並無自中國產險公司及訴外人中央
    產物保險股份有限公司（下稱中央產物公司）收取鉅額代理
    費用及佣金之事實，應中國產險公司及中央產物公司之請，
    自79年起至84年年底止，囑知情會計蔡小美，基於共同概括
    犯意聯絡，虛開不實之統一發票之會計憑證，交由中國產險
    公司及中央產物公司憑以辦理營利事業所得稅申報列為成本
    費用，分別判處劉坤宗、蔡小美罪刑確定，業經本院調閱該
    刑事案卷宗，有各該調查、偵查筆錄、起訴書、判決書及相
    關證物在該案卷可稽，應堪認為真實。故中國產險公司辦理
    81、82、83、84年度營利事業所得稅結算時，申報支付予環
    華公司之佣金支出，雖取具該公司開立統一發票充作進項憑
    證，被告仍以其與環華公司間無真實之代理保險交易，予以
    剔除，即屬有據，此亦經本院92年度訴字第03266號判決在
    案。經查被告既認中國產險公司既與環華公司間無實際保險
    代理業務，而以環華公司虛開不實之統一發票作為憑證列報
    佣金支出，原告就無代理銷售保險業務部分，對環華公司即
    無實際佣金之支出，至於其對環華公司給付金額部分，既經
    環華公司以佣金收入開立統一發票交付，參照財政部66年5
    月20日台財稅字第33290號函釋：「營利事業取得之佣金收
    入，如經開立統一發票交付對方，應免由對方（佣金給付人
    ）就該項佣金支出，依現行各類所得扣繳率表之規定，扣繳
    所得稅款。」亦不生扣繳稅款之問題。又原告否認於82、83
    及84年度給付環華公司以外其他未經許可之經紀人、代理人
    佣金支出1,452,388元、2,411,739元（83年9月23日以前部
    分）897,588元（83年9月24日以後）及11,882,432元。被告
    雖稱調查局北機組查扣中國產險公司所有之帳簿憑證等違章
    證據，其按該查獲帳簿記載，分別限期責令原告二人補繳應
    扣未扣稅款87,143元、144,704元及53,855元、712,945元。
    惟本院調閱前開刑事案卷查無所稱資料，此外被告並無事證
    可證中國產險公司於82、83及84年度給付環華公司以外其他
    未經許可之經紀人、代理人佣金支出1,452,388元、
    2,411,739 元（83年9月23日以前部分）897,588元（83年9
    月24日以後）及11,882,432元，該公司代表人之原告自無應
    按給付額扣繳稅款可言。從而被告限令原告分別補報補繳82
    、83及84年度應扣未扣繳稅款，並以原告仍未依限辦理，按
    應扣未扣稅額處三倍之罰鍰，即有違誤，復查及訴願決定未
    予糾正，均欠妥適，原告聲明求為撤銷，為有理由，自應由
    本院將原處分（含復查決定）及訴願決定均撤銷。
四、兩造其餘陳述於判決結果不生影響，無庸一一論列，併予敘
    明。
據上論結，本件原告之訴為有理由，爰依行政訴訟法第98條第3
項前段，判決如主文。
中　　華　　民　　國　  94　  年　　1　   月　　13    日
                  第二庭審判長法  官　鄭忠仁
                              法  官　林育如
                              法  官　楊莉莉
上為正本係照原本作成。
如不服本判決，應於送達後二十日內，向本院提出上訴狀並表明
上訴理由，如於本判決宣示後送達前提起上訴者，應於判決送達
後二十日內補提上訴理由書（須按他造人數附繕本）。
中　　華　　民　　國　  94　  年　　1　   月　　13    日
            　　　　　　　    書記官   王俊權
